---
title: "Actividad 1.1: Escarabajos y análisis"
lang: "es_CL"
description: "Utilizar nociones basicas de R para tareas clasicas de ciencia de la biodiversidad."
output:
  distill::distill_article:
    toc: true
    toc_float: true
    pandoc_args: ["--number-sections"]
---

```{r echo=F, message=F,warning=F, purl=FALSE}
library(knitr)
library(kableExtra)
library(downloadthis)
```

```{r echo=F, message=F,warning=F, purl=FALSE, eval=!interactive()}
download_link(
  link = paste0("https://raw.githubusercontent.com/marbotte/biodata2024/master/docs/download//actividades/taller_R_SQL/act_1_2_R.pdf"),
  button_label = "Descargar las instrucciones en pdf",
  button_type = "default",
  has_icon = TRUE,
  icon = "fa fa-save",
  self_contained = TRUE
)  
```
# Ejercicio

Utilizar lo que hicimos en SQL en la [actividad 1.1](act_1_1_SQL.Rmd) para crear una tabla de abundancia de los escarabajos recolectados con el protocolo de trampa de excrementos.

Las etapas para lograr crear la matriz son:

* conectarse a la base de datos desde R (función `dbConnect` del paquete `RPostgreSQL`, o del paquete `RSQLite` si utilizan la base de datos en SQLite)
* crear la consulta SQL que permite descargar los datos del protocolo de trampa de excrementos (datos necesarios: cd_event o event_id, abundancia, taxon_name)
* recuperar los datos en R (función `dbGetQuery`)
* crear el esqueleto de la matriz
* poner los datos en la matriz
