---
title: "Actividad 1.1: Escarabajos y eventos de muestreo"
lang: "es_CL"
description: "Utilizar nociones basicas de SQL para tareas clasicas de ciencia de la biodiversidad."
output:
  distill::distill_article:
    toc: true
    toc_float: true
    pandoc_args: ["--number-sections"]
---

```{r echo=F, message=F,warning=F, purl=FALSE}
library(knitr)
library(kableExtra)
library(downloadthis)
```

```{r echo=F, message=F,warning=F, purl=FALSE, eval=!interactive()}
download_link(
  link = paste0("https://raw.githubusercontent.com/marbotte/biodata2024/master/docs/download//actividades/taller_R_SQL/act_1_1_SQL.pdf"),
  button_label = "Descargar las instrucciones en pdf",
  button_type = "default",
  has_icon = TRUE,
  icon = "fa fa-save",
  self_contained = TRUE
)  
```

# Generalidades

En esta actividad, vamos a explorar una base de datos extraída de un proyecto de estudio de biodiversidad en el municipio de [Puerto Wilches](https://es.wikipedia.org/wiki/Puerto_Wilches), Santander.
El Instituto Alexander von Humboldt fue contratado, en el marco de un proyecto de explotación petrolífera por fracking, para evaluar la "linea base de biodiversidad".
En esta actividad, nos vamos a enfocar en la recolección de escarabajos por 2 protocolos de muestreo diferentes.
El juego de datos en formato Darwin Core se puede encontrar en la pagina de Ceiba (el catálogo de datos biológicos del instituto Alexander von Humboldt): <http://i2d.humboldt.org.co/ceiba/resource.do?r=escarabajos_anh_2021>

La base de datos se llama "esca_simple" (disponible con la información de conexión que recibieron por correo), [una version sqlite de la base de datos](https://drive.google.com/file/d/1dz5m4ezvpAjEmtZrd0YpvE1SflHSXdkW/view?usp=drive_link) está disponible en la carpeta compartida de google drive para el simposio (anotar: eso les permitirá seguir utilizando el archivo cuando el servidor de bases de datos del simposio ya no estará disponible).



# Ejercicio

Calcular el numero y extraer los nombres de los taxones para cada evento. Antes de proponer una solución, explorar el juego de datos y determinar cual es la forma más adecuada de presentar esos resultados.

Para guiar el proceso, imagino que podrían seguir esas etapas:

1. Exploración de las tablas y variables de la base de datos, determinar como vamos a presentar los resultados
1. Averiguar si todo los eventos de la tabla de eventos están en la tabla de registros
1. Hacer un calculo simplificado y una extracción simple desde la tabla de registros
1. Hacer los cálculos finales en función de la organización decidida de la etapa 1


