---
title: "Consultas avanzadas en SQL"
lang: "en_US"
description: "¿Como hacer consultas avanzadas con PostgreSQL y SQLite?"
output:
  distill::distill_article:
    toc: true
    toc_float: true
    fig_caption: true
---

```{r setup, echo=F, message=F,warning=F, purl=FALSE}
library(knitr)
library(kableExtra)
library(downloadthis)
library(RSQLite)
library(RPostgreSQL)
source("./r_func/sql_extract.R")
pg_biodata1 <- dbConnect(PostgreSQL(),dbname="biodata1")
sl_biodata1 <- dbConnect(SQLite(),dbname="../Datos/biodata1.sqlite3")
```


En este documento voy a mostrar las bases de las consultas SQL en tablas múltiples con JOIN, así como la utilización de las clausulas WITH y UNION.
Voy a utilizar principalmente PostgreSQL, pero cuando existan diferencias, mostraré tambien la versión SQLite.

Para la demostración, vamos a utilizar 3 tablas simples.

```{sql connection=pg_biodata1}
SELECT *
FROM perro
```

```{sql connection=pg_biodata1}
SELECT *
FROM raza
```

```{sql connection=pg_biodata1}
SELECT *
FROM otro_perro
```


# JOIN

Las clausulas `JOIN` permite asociar tablas.

## CROSS JOIN

La clausula `CROSS JOIN` permite asociar todas las filas de una tabla, con todas las filas de otra tabla.

```{sql, connection=pg_biodata1,code=extractSQLquery("./sql_code/doc_SQL_consultas_avanzadas.sql","cross_join"), max.print=NA}
```

## INNER y OUTER JOIN

### JOIN (INNER JOIN)
La clausula `JOIN` asocia 2 tablas según una condición lógica y envía únicamente aquellas filas de la tabla asociada para cuales la condición esta `TRUE`: corresponde a un `INNER JOIN` (pueden escribir `INNER JOIN` en lugar de `JOIN`).

```{sql, connection=pg_biodata1,code=extractSQLquery("./sql_code/doc_SQL_consultas_avanzadas.sql","join1"), max.print=NA}
```


```{r inner_join_venn, echo=FALSE, fig.cap="Diagrama de Venn para el Inner Join. Lo que está representado son las filas de las tablas A y B. La intersección representa aquellas filas de las tablas que obtienen `TRUE` en la condición del JOIN", out.extra="class=external"}
require(sf)
par(mar=c(1,1,1,1))
pt1<-st_point(c(-1,0))
pt2<-st_point(c(1,0))
cir1<-st_buffer(pt1,1.4)
cir2<-st_buffer(pt2,1.4)
plot(c(cir1,cir2))
plot(st_intersection(cir1,cir2),col="red",add=T)
text(pt1[1],pt1[2],"Tabla A")
text(pt2[1],pt2[2],"Tabla B")
```

El `JOIN` corresponde exactamente a un `CROSS JOIN` con una clausula `WHERE` utilizando la misma condición:


```{sql, connection=pg_biodata1,code=extractSQLquery("./sql_code/doc_SQL_consultas_avanzadas.sql","cross_join2"), max.print=NA}
```

Anotar: cuando la condición del JOIN es una igualdad entre 2 columnas de 2 tablas que tienen el mismo nombre podemos utilizar la clausula USING:

```{sql, connection=pg_biodata1,code=extractSQLquery("./sql_code/doc_SQL_consultas_avanzadas.sql","join_using"), max.print=NA}
```


### FULL JOIN (FULL OUTER JOIN)

El FULL OUTER JOIN permite asociar las filas que respetan la condición, pero también muestra las filas que no tienen correspondencia en ambas tablas



# UNION

# WITH


```{r closing, echo=F, message=F,warning=F, purl=FALSE, results='hide'}
dbDisconnect(pg_biodata1)
dbDisconnect(sl_biodata1)
```

