---
title: "Consultas avanzadas en SQL"
lang: "en_US"
description: "¿Como hacer consultas avanzadas con PostgreSQL y SQLite?"
output:
  distill::distill_article:
    toc: true
    toc_float: true
    fig_caption: true
    pandoc_args: ["--number-sections"]
---

```{r setup, echo=F, message=F,warning=F, purl=FALSE}
library(knitr)
library(kableExtra)
library(downloadthis)
library(RSQLite)
library(RPostgreSQL)
source("./r_func/sql_extract.R")
pg_biodata1 <- dbConnect(PostgreSQL(),dbname="biodata1")
sl_biodata1 <- dbConnect(SQLite(),dbname="../Datos/biodata1.sqlite3")
```


```{r echo=F, message=F,warning=F, purl=FALSE, results='hide', eval=!interactive()}
fileSQLCommands<-"doc_SQL_consultas_avanzadas.sql"
file.copy(paste0("./sql_code/",fileSQLCommands),paste0("./download/SQL_code/documentation/",fileSQLCommands),overwrite = T)
```



```{r echo=F, message=F,warning=F, purl=FALSE, eval=!interactive()}
download_link(
  link = paste0("https://raw.githubusercontent.com/marbotte/biodata2024/master/download/SQL_code/documentation/",fileSQLCommands),
  button_label = "Descargar archivos de comandos SQL",
  button_type = "default",
  has_icon = TRUE,
  icon = "fa fa-save",
  self_contained = TRUE
)  
```


En este documento voy a mostrar las bases de las consultas SQL en tablas múltiples con JOIN, así como la utilización de las clausulas WITH y UNION.
Voy a utilizar principalmente PostgreSQL, pero cuando existan diferencias, mostraré tambien la versión SQLite.

Para la demostración, vamos a utilizar 3 tablas simples.




```{sql connection=pg_biodata1}
SELECT *
FROM perro
```

```{sql connection=pg_biodata1}
SELECT *
FROM raza
```

```{sql connection=pg_biodata1}
SELECT *
FROM otro_perro
```


# JOIN

Las clausulas `JOIN` permite asociar tablas.

## CROSS JOIN

La clausula `CROSS JOIN` permite asociar todas las filas de una tabla, con todas las filas de otra tabla.

```{sql, connection=pg_biodata1,code=extractSQLquery("./sql_code/doc_SQL_consultas_avanzadas.sql","cross_join"), max.print=NA}
```

## INNER y OUTER JOIN

### JOIN (INNER JOIN)
La clausula `JOIN` asocia 2 tablas según una condición lógica y envía únicamente aquellas filas de la tabla asociada para cuales la condición esta `TRUE`: corresponde a un `INNER JOIN` (pueden escribir `INNER JOIN` en lugar de `JOIN`).

```{sql, connection=pg_biodata1,code=extractSQLquery("./sql_code/doc_SQL_consultas_avanzadas.sql","join1"), max.print=NA}
```


```{r inner_join_venn, echo=FALSE, fig.cap="Diagrama de Venn para el Inner Join. Lo que está representado son las filas de las tablas A y B. La intersección representa aquellas filas de las tablas que obtienen `TRUE` en la condición del JOIN", out.extra="class=external"}
require(sf)
par(mar=c(1,1,1,1))
pt1<-st_point(c(-1,0))
pt2<-st_point(c(1,0))
cir1<-st_buffer(pt1,1.4)
cir2<-st_buffer(pt2,1.4)
plot(c(cir1,cir2))
plot(st_intersection(cir1,cir2),col="red",add=T)
text(pt1[1],pt1[2],"Tabla A")
text(pt2[1],pt2[2],"Tabla B")
```

El `JOIN` corresponde exactamente a un `CROSS JOIN` con una clausula `WHERE` utilizando la misma condición:


```{sql, connection=pg_biodata1,code=extractSQLquery("./sql_code/doc_SQL_consultas_avanzadas.sql","cross_join2"), max.print=NA}
```

Anotar: cuando la condición del JOIN es una igualdad entre 2 columnas de 2 tablas que tienen el mismo nombre podemos utilizar la clausula USING:

```{sql, connection=pg_biodata1,code=extractSQLquery("./sql_code/doc_SQL_consultas_avanzadas.sql","join_using"), max.print=NA}
```

Una de las ventajas de `USING` es que no se repiten las columnas, incluso cuando usemos `*` para seleccionar las variables. 

### FULL JOIN (FULL OUTER JOIN)

El FULL OUTER JOIN permite asociar las filas que respetan la condición, pero también muestra las filas que no tienen correspondencia en ambas tablas.

```{sql, connection=pg_biodata1,code=extractSQLquery("./sql_code/doc_SQL_consultas_avanzadas.sql","full_join"), max.print=NA}
```


```{r full_join_venn, echo=FALSE, fig.cap="Diagrama de Venn para el Full Outer Join.", out.extra="class=external"}
require(sf)
par(mar=c(1,1,1,1))
pt1<-st_point(c(-1,0))
pt2<-st_point(c(1,0))
cir1<-st_buffer(pt1,1.4)
cir2<-st_buffer(pt2,1.4)
plot(c(cir1,cir2),col="red")
plot(st_intersection(cir1,cir2),col="red",add=T)
text(pt1[1],pt1[2],"Tabla A")
text(pt2[1],pt2[2],"Tabla B")
```
### LEFT JOIN (LEFT OUTER JOIN)

El `LEFT JOIN` es también un `OUTER JOIN` por qué permite guardar todas las filas de la primera tabla, incluso cuando no hay correspondencia en la segunda tabla. La filas de la segunda tabla que no tienen correspondencia no se muestran.


```{sql, connection=pg_biodata1,code=extractSQLquery("./sql_code/doc_SQL_consultas_avanzadas.sql","left_join"), max.print=NA}
```

```{r left_join_venn, echo=FALSE, fig.cap="Diagrama de Venn para el Left Outer Join.", out.extra="class=external"}
require(sf)
par(mar=c(1,1,1,1))
pt1<-st_point(c(-1,0))
pt2<-st_point(c(1,0))
cir1<-st_buffer(pt1,1.4)
cir2<-st_buffer(pt2,1.4)
plot(c(cir1,cir2),col="white")
plot(cir1,col="red",add=T)
plot(st_intersection(cir1,cir2),col="red",add=T)
text(pt1[1],pt1[2],"Tabla A")
text(pt2[1],pt2[2],"Tabla B")
```

Anotar: me parece una buena practica usar el LEFT JOIN por defecto. 
Así todas las filas aquella tabla que empieza  la consulta aparecen en el resultado final.
¡Les aconsejo tomar esa costumbre para evitar problemas!


### RIGHT JOIN (RIGHT OUTER JOIN)

El `RIGHT JOIN` tiene la misma lógica que el LEFT JOIN, pero son las filas de la segunda tabla que se muestran incluso cuando no hay correspondencia.

```{sql, connection=pg_biodata1,code=extractSQLquery("./sql_code/doc_SQL_consultas_avanzadas.sql","right_join"), max.print=NA}
```

```{r right_join_venn, echo=FALSE, fig.cap="Diagrama de Venn para el Right Outer Join.", out.extra="class=external"}
require(sf)
par(mar=c(1,1,1,1))
pt1<-st_point(c(-1,0))
pt2<-st_point(c(1,0))
cir1<-st_buffer(pt1,1.4)
cir2<-st_buffer(pt2,1.4)
plot(c(cir1,cir2),col="white")
plot(cir2,col="red",add=T)
plot(st_intersection(cir1,cir2),col="red",add=T)
text(pt1[1],pt1[2],"Tabla A")
text(pt2[1],pt2[2],"Tabla B")
```
# UNION

UNION permite añadir las filas de una tabla (o de una consulta) a las filas de una primera tabla (o de una primera consulta).


```{sql, connection=pg_biodata1,code=extractSQLquery("./sql_code/doc_SQL_consultas_avanzadas.sql","union"), max.print=NA}
```

Anotar: `UNION` envia registros unicos cuando hay repeticiones entre la primera y la segunda parte, para guardar esas repeticiones, utilizar `UNION ALL` (les aconsejo acostumbrarse a utilizar `UNION ALL` por defecto).

# WITH

WITH es una herramienta muy potente para construir consultas complejas.
Permite crear una pseudo-tabla que se puede llamar en otra parte de la consulta.

```{sql, connection=pg_biodata1,code=extractSQLquery("./sql_code/doc_SQL_consultas_avanzadas.sql","with"), max.print=NA}
```

Se puede repetir el proceso y utilizar "cadenas" de `WITH`:

```{sql, connection=pg_biodata1,code=extractSQLquery("./sql_code/doc_SQL_consultas_avanzadas.sql","with2"), max.print=NA}
```

Anotar: los ejemplos que muestro acá no necesitarían del uso de `WITH`, se podría obtener el mismo resultado sin su uso...
Es seguido así, pero a veces permite organizar mejor el código y ir desarrollando las consultas por partes.




```{r closing, echo=F, message=F,warning=F, purl=FALSE, results='hide'}
dbDisconnect(pg_biodata1)
dbDisconnect(sl_biodata1)
```

