---
title: "Taxonomía"
lang: "es_CL"
description: "Explorar los estándares EML y Darwin Core"
output:
  distill::distill_article:
    toc: true
    toc_float: true
    fig_caption: true
    pandoc_args: ["--number-sections"]
bibliography: "./biodata2024.bib"
---

```{r setup, echo=F, purl=F, results='hide'}
knitr::opts_chunk$set(cache=T)
```




# Ejercicio 1: tratamiento de nombres de taxones en SQL, busqueda en taxize

En el taller tuvimos dificultades para instalar el paquete `taxize`.
Parece que el paquete fue sacado del CRAN.
No entiendo realmente porque, pero podría tener algo que ver con el desarrollo de una nueva forma de publicar los paquetes de R que se llama [r-universe](https://r-universe.dev/search).
Es relativamente nuevo, pero vale la pena seguir las noticias de r-universe para adaptar la forma de instalar los paquetes...
Mientras estaba buscando información, me dí cuenta de la existencia de un otro paquete que tiene muchas ventajas: `taxizedb`.
Lastimosamente, no me había enterado de este nuevo paquete, antes del taller.
Entonces, lo que voy a hacer es presentarles las soluciones con el paquete `taxize`, para que tienen una explicación de lo que hicimos en el taller en Concepción, sin embargo, les presentaré en este documento una solución mucho más interesante con los paquetes `taxizedb` y/o `taxadb`.

## Instalación de taxize

### Generalidades para la instalación de paquetes en casos problematicos

Para cada paquete y/o su(s) dependencias(s) problematica(s), seguir las etapas siguientes, hasta que una de ellas funcione:

1. Intentar instalar desde CRAN con la interfaz de Rstudio o la función install.package
1. Intentar instalar desde github:
   + buscar en github y anotar la pareja "usuario/paquete" que sirve de identificador para github, por ejemplo para taxize es `ropensci/taxize``
   + utilizar los comandos `library(devtools)` y `install_github("usuario/paquete")`
1. Descargar manualmente las fuentes y instalar los paquete por seleccionar `Install from`: `Package Archive file` en la herramienta de institucional de GitHub.
   + si la instalación en github no funcionó por un error de la API de GitHub de tipo "API rate limit excess", descargar el codigo fuente del paquete en github desde:
      + https://github.com/*usuario*/*paquete*/archive/master.tar.gz
      + https://github.com/*usuario*/*paquete*/archive/main.tar.gz
   + si, definitivamente, las versiones de los paquetes en GitHub no les funcionan, ir a: https://cran.r-project.org/web/packages/*paquete*/index.html, acá, buscar "Package source", o "*paquete* archive" para descargar las versiones anteriores del paquete

### Instalación concreta

La forma más simple de instalar los paquetes (es lo que hace la interfaz de instalación en RStudio) 

```r
install.packages("taxize")
```

Si les funciona, ¡genial!
  
Si tienen dificultades con la instalación de taxize:
  
```r
library(devtools)
# Si tienen problemas con bold:
devtools::install_github("ropensci/bold")
devtools::install_github("ropensci/taxize")
```

Si todavía no les funciona, seguir las instrucciones en el parafo anterior.

## Preparación: carga de paquetes y conexión a la base de datos

Cargar los paquetes:

```{r}
library(RPostgres)
library(taxize)
```

Conexion a biodata1:

```r
pg_biodata1<-dbConnect(Postgres(),dbname="biodata1",host="54.94.221.113",user="******",password="*****")
```

```{r echo=F}
pg_biodata1<-dbConnect(Postgres(),dbname="biodata1")
```

Anotar: si no se pueden conectar a la base de datos en postgres (biodata paga para tener esta base de datos en Amazon y entonces, no la van a guardar por siempre allá), pueden utilizar:

```r
sl_biodata1<-dbConnect(SQLite(),dbname="../Datos/biodata1.sqlite")
```

En este caso, cambiar pg_biodata1 por sl_biodata1 en los codigos siguientes.

## La tabla espeletia

La 20 primeras filas de la tabla espeletia son:

```{sql, connection=pg_biodata1, max.print=20}
SELECT *
FROM espeletia
```



Cuales son los rangos taxonómicos que encontramos en la tabla "espeletia" de la base de datos "biodata1"

```{r}
unique(dbReadTable(pg_biodata1,"espeletia")$rank)
```


Como lo pueden ver, la información taxonomica (el nombre completo de los taxones) está repartido entre varias columnas, que nos toca juntar.

### Obtener los nombres completos

El problema es que las columnas que nos permiten hacer la concatenación dependen del rango de las especies.
Para hacer eso en SQL y recuperar los nombres completos vamos a utilizar (ver [documentación](doc_SQL_simple.html#utilizar)):

```{sql connection=pg_biodata1}
SELECT 
  CASE
    WHEN "rank"='SP' THEN genus || spec_epith
    WHEN "rank"='GN' THEN genus
    WHEN "rank"='SSP' THEN genus || spec_epith || subsp
    WHEN "rank"='VAR' THEN genus || spec_epith || var
    WHEN "rank"='FORM' THEN genus || spec_epith || form
  END AS name
FROM espeletia
```

Ahora utilizamos esa consulta a SQL desde la conexión que creamos en R.
Anotar que utilizamos *\"* en nuestra función `dbGetQuery` por qué la consulta entera está entre comillas en la función.

```{r}
espeletia_name<-dbGetQuery(pg_biodata1,
"SELECT 
  CASE
    WHEN \"rank\"='SP' THEN genus || spec_epith
    WHEN \"rank\"='GN' THEN genus
    WHEN \"rank\"='SSP' THEN genus || spec_epith || subsp
    WHEN \"rank\"='VAR' THEN genus || spec_epith || var
    WHEN \"rank\"='FORM' THEN genus || spec_epith || form
  END AS name
FROM espeletia
")$name
```

### Buscar los nombres en bases de datos publicas

Vamos a utilizar la función `get_ids_` para buscar taxones en bases de datos internacionales publicas.
Miren la ayuda de la función utilizando: `?get_ids_`.

Vamos a utilizar el "backbone" de Gbif, pero pueden mirar la lista de bases de datos que taxize integra utilizando:

```r
help(package="taxize)
```


Anotar: la función `get_ids` (sin el "_" final hace lo mismo de manera interactiva), pueden intentarlo!

```{r}
get_ids_("Espeletia grandiflora f. multiflora","gbif")
```


Para mirar lo que pasa cuando enviamos una lista de taxones:

```{r}
(reconocido<-get_ids_(espeletia_name,"gbif"))
```

En la mayoría de los casos obtenemos una sola respuesta por especie, pero pueden ser más.
El resultado es una lista (ver [documentación](doc_R_clases_modos.html#las-listas)) compuesta de 2 niveles:

1. la base de datos utilizada (aquí gbif)
1. los "match" encontrados en la base de datos: consisten en una tabla por especie, ordenada con los matchs más fuertes primeros

Para extraer los scientificname, sus ids en gbif y si son sinonimos:

```{r}
result<-Reduce(rbind, # Reduce con la funcion rbind permite hacer una tabla desde una lista que contiene las filas
       lapply(reconocido$gbif,function(x)x[1,c("usagekey","scientificname","synonym")]) # lapply aplica la funcion de extración a cada elemento de la lista
)
rownames(result)<-names(reconocido$gbif)
result
```

### Manejar sinonimos

Para extraer los "acceptedusagekey" cuando los nombre de taxones son sinónimos:

```{r}
(sinoAcc<-sapply(reconocido$gbif[result$synonym],function(x)x$acceptedusagekey[1]))
```

Obtener los nombres acceptados:

```{r}
sapply(as.gbifid(sinoAcc),function(x)gbif_name_usage(x)$scientificName)
```

### Explorar las classificaciones

Ejemplo de uso de `classification`, con los 5 primeros taxones de la tabla de resultados:

```{r}
result$scientificname[1:5]
(gbifid_1_5<-as.gbifid(result[1:5,"usagekey"]))
classification(gbifid_1_5)
```

## Alternativa: utilizar `taxizedb`

```{r}
library(taxizedb)
library(RSQLite)
```


La gran ventaja de `taxizedb` es que descarga la base de datos publica en una base de datos local (usualmente SQLite) que va a servir para las funciones de R, pero que se puede también leer gracias a los comandos que hemos aprendido en SQL. Pueden notar que `taxadb` es otro paquete que funciona igual a taxizedb.

La desventaja de esos paquetes es que no reconocen nombres de taxones que no están escritos exactamente igual...
Así que mi consejo para los tratamientos clasicos es:

1. buscar los nombres que tienen en `taxizedb`
1. anotar los nombres que no tienen correspondencias
1. buscar los nombres que faltan en `taxize`
1. corregir los nombres con sus correspondancias encontradas en `taxize`
1. volver a `taxize` para todos los tratamientos taxonomicos.

### Descargar la base de datos publica

Vamos a utilizar gbif, pero `taxizedb` permite descargar las bases de datos taxonómicas de

* NCBI
* ITIS
* The PlantList
* Catologue of Life
* GBIF
* Wikidata
* World Flora Online

La base de datos de Gbif ("backbone") se descarga de la manera siguiente

```{r}
dbGbif <- db_download_gbif(verbose = T, overwrite = F) # de vez en cuando utilizar overwrite=T para hacer un update de los taxones
```

### (opcional) Mirar la base de datos en SQL

```{r}
gbif_taxo <- dbConnect(SQLite(), dbname = dbGbif)
dbListTables(gbif_taxo)
```

La base de datos consiste en una tabla taxonomica:

```{r}
dbGetQuery(gbif_taxo, "SELECT * FROM gbif ORDER BY random() LIMIT 10")
```

Salir y cerrar la puerta:

```{r}
dbDisconnect(gbif_taxo)
```

### Buscar la lista de los taxones de Espeletia

Buscar:

```{r}
foundTaxizeDb <- name2taxid(espeletia_name, db="gbif",out_type = "summary")
```

Cuales están encontrados:

```{r}
foundOk <- espeletia_name %in% foundTaxizeDb$name
```

Lista de los que no encontramos:

```{r}
espeletia_name[!foundOk]
```

Información sobre los taxones que encontramos:

```{r}
taxid2name(foundTaxizeDb$id, db="gbif")
```

Parece que la base de datos no integra los taxones más precisos que la especie...
Si lo necesitan, pueden intentar con el paquete `taxize`, o con otras bases de datos.


### Explorar las posibilidades de exploración taxónomica:

```{r}
foundTaxizeDb[11,]
(id_elegido <- foundTaxizeDb[11,"id"])
```

Conocer su clasificación taxonomica:

```{r}
classification(id_elegido, db="gbif")
```

Extraer un rango particular:

```{r}
taxa_at(id_elegido,"family","gbif")
```

Conocer todos las especies del genero *Espeletia* (muestro solo los 50 primeros)

```{r}
(espeletia_gn<-as.integer(name2taxid("Espeletia",db="gbif",out_type = "summary")[1,"id"]))
espeletia_species<-children(espeletia_gn,"gbif")
as.data.frame(espeletia_species[[1]][1:50,])
```


# Ejercicio 3: Explorar el sistema taxonomico de la base puerto_wilches

La base puerto_wilches contiene un sistema de manejo de taxonomía que consiste en varios elementos:

* Una tabla de taxonomía que referencia (por llave foránea) una tabla de definición de rangos taxonómicos 
* Una función escrita en lenguaje PL/SQL, `find_higher_id`, que permite buscar, para cada identificador de taxón el identificador de un nivel superior de la classificación
* Varios indices que permiten acelerar el proceso de buscar taxones superiores
* Un sistema de pseudo-taxones que permite dar nombres específicos en esos estudios a aquellos taxones que no siguen las reglas de la taxonomía formal, pero tienen un valor local para los biólogos

## Cargar paquetes y conectarse

```{r}
library(RPostgres)
```

```{r echo=F, message=F,warning=F,results='hide'}
pwilches<-dbConnect(Postgres(), dbname = "fracking")
```

```{r, purl=T, eval=F}
pwilches <- dbConnect(Postgres(), dbname="puerto_wilches", host="54.94.221.113", user="*****", password="*****")
```

## Tables principales del sistema taxonomico

Tabla de rangos taxonomicos:

```{sql connection=pwilches, max.print=NA}
SELECT *
FROM main.def_tax_rank
ORDER BY rank_level
```


Tabla taxonomica (anotar que la columna *cd_rank* corresponde a la columna *cd_rank* de la tabla *def_tax_rank*: es una llave foranea)

```{sql connection=pwilches}
SELECT * 
FROM main.taxo
ORDER BY random()
LIMIT 10
```

## Uso en la base de datos

Así, con este sistema, la tabla de registros contiene solamente la referencia al nivel más preciso posible de la tabla de taxonomía.

```{sql connection=pwilches}
SELECT cd_reg, cd_event, cd_tax, qt_int
FROM main.registros
ORDER BY random()
LIMIT 10
```

Si queremos obtener el nombre de los taxones, tenemos que pasar por la tabla de taxonomía:

```{sql connection=pwilches}
SELECT  cd_reg, cd_event, name_tax, qt_int
FROM main.registros
LEFT JOIN main.taxo USING (cd_tax)
```




Si queremos ver, para cada grupo biologico, cuales son los niveles taxonomicos de los registros, podemos hacer:

```{sql connection=pwilches, max.print=NA}
SELECT biol_gp_spa, cd_rank, count(DISTINCT cd_reg)
FROM main.registros r
LEFT JOIN main.taxo USING (cd_tax)
LEFT JOIN main.def_tax_rank USING (cd_rank)
LEFT JOIN main.event e USING (cd_event)
LEFT JOIN main.gp_event USING (cd_gp_event)
LEFT JOIN main.def_gp_biol USING (cd_gp_biol)
GROUP BY biol_gp_spa, cd_rank, rank_level
ORDER BY biol_gp_spa, rank_level
;
```

## Función para obtener los rangos taxonomicos más altos

La función SQL `find_higher_id`, escrita directamente en la base de datos permite buscar los niveles más alto de la taxonomía.
Toma 2 argumentos:

* el id del taxón (como escrito en la tabla *main.taxo*)
* el nivel taxonomico (como escrito en la tabla *main.def_tax_rank*)

Acá está el codigo de la función:

```{r}
cat(dbGetQuery(pwilches,"SELECT prosrc
FROM pg_proc
WHERE proname='find_higher_id';")$prosrc)
```



Utilizando la función `find_higher_id`, podemos por ejemplo, conocer la cantidad de registros en cada clase, para cada grupo biológico:


```{sql connection=pwilches, max.print=NA}
SELECT biol_gp_spa,name_tax AS name_class,count(DISTINCT cd_reg)
FROM main.registros r
LEFT JOIN main.taxo t ON find_higher_id(r.cd_tax,'CL')=t.cd_tax
LEFT JOIN main.def_tax_rank USING (cd_rank)
LEFT JOIN main.event e USING (cd_event)
LEFT JOIN main.gp_event USING (cd_gp_event)
LEFT JOIN main.def_gp_biol USING (cd_gp_biol)
GROUP BY biol_gp_spa, name_tax
ORDER BY biol_gp_spa, count(DISTINCT cd_reg)
;
```


# Salir y cerrar la puerta

```{r}
dbDisconnect(pg_biodata1)
dbDisconnect(pwilches)
```

