---
title: "Propuesta de respuesta para la actividad sobre R"
lang: "es_CL"
description: "Explorar los estándares EML y Darwin Core"
output:
  distill::distill_article:
    toc: true
    toc_float: true
    fig_caption: true
    pandoc_args: ["--number-sections"]
---


# Paquetes

Para conectarse con R a las bases de datos en SQL vamos a utilizar los paquetes `RSQLite` y `RPostgreSQL`.

```{r}
library(RSQLite)
library(RPostgreSQL)
```

# Conexión

Para conectarse a una base de datos, podemos utilizar el comando `dbConnect`

Para PostgreSQL:

```{r  echo=F, message=F,warning=F,results='hide'}
pg_biodata1<-dbConnect(PostgreSQL(),dbname="esca_simple")
```

```r
pg_biodata1<-dbConnect(PostgreSQL(),dbname="esca_simple",user="******", password="*******")
```

Para SQLite:

```{r}
sl_biodata1<-dbConnect(SQLite(),dbname="../Datos/biodata1.sqlite3")
```

# Consulta y descarga de los datos

La consulta que vamos a utilizar en SQL es:

```sql
SELECT cd_event,taxon_name,qt_int
FROM esca_event e
LEFT JOIN esca_registros r USING (cd_event)
WHERE protocol='Trampa de excrementos humanos';
```


Para enviarla a la base de datos y recuperar la tabla de resultados, utilizamos la función `dbGetQuery`.

```{r}
tab_abund<-dbGetQuery(pg_biodata1,
"SELECT cd_event,taxon_name,qt_int
FROM esca_event e
LEFT JOIN esca_registros r USING (cd_event)
WHERE protocol='Trampa de excrementos humanos'
")
```


# Crear la matriz

Para crear la matriz (vacía) tenemos que calcular el numero de eventos (filas) y taxones (columnas).

```{r}
(numFila<-length(unique(tab_abund$cd_event)))
(numCol<-length(unique(tab_abund$taxon_name)))
```

La matriz se crea con la función `matrix`:

```{r}
mat_abund<-matrix(data=NA, nrow=numFila, ncol=numCol)
colnames(mat_abund)<-unique(tab_abund$taxon_name)
rownames(mat_abund)<-unique(tab_abund$cd_event)
```

Después llenamos la matriz en función de los nombres que encontramos en cd_event y taxon_name

```{r}
for(i in 1:nrow(tab_abund))
{
  nc<-which(colnames(mat_abund)==tab_abund$taxon_name[i])
  nf<-which(rownames(mat_abund)==as.character(tab_abund$cd_event[i]))
  mat_abund[nf,nc]<-tab_abund$qt_int[i]
}
```

reemplazar los "NA" en la matriz por 0

```{r}

```


