---
title: "Propuesta de respuesta para el ejercicio sobre la explotación de datos en formato Darwin Core"
lang: "es_CL"
description: "Explorar los estándares EML y Darwin Core"
output:
  distill::distill_article:
    toc: true
    toc_float: true
    fig_caption: true
    pandoc_args: ["--number-sections"]
---


# Cargar los paquetes

Para cargar los paquetes que nos van a servir en este ejercicio, utilizamos los comandos siguientes:

```{r}
library(EML)
```

# Leer el archivo comprimido

En mi caso, los archivos de datos están en una carpeta Datos, en la misma carpeta que la carpeta de scripts R.

Para ver lo que contiene la carpeta de datos, utilizamos:

```{r}
dir("../Datos")
```

Los datos que nos interesan están en el archivo "dwca-fotomonitoreo_conaf_2021-v1.9.zip".

Vamos a crear una carpeta temporaria (que vamos a suprimir después de haber leído los datos en el archivo comprimido).
Esto nos permitirá automatizar el proceso más tarde con R.

```{r}
if(!dir.exists("../Datos/tmp"))
{dir.create("../Datos/tmp")}
```

Miramos la lista de los archivos en el archivo zip:

```{r}
unzip("../Datos/dwca-fotomonitoreo_conaf_2021-v1.9.zip",list = T)
```

Extracción de los archivos occurrence.txt y eml.xml en la carpeta tmp:

```{r}
unzip("../Datos/dwca-fotomonitoreo_conaf_2021-v1.9.zip",files = c("occurrence.txt","eml.xml"), exdir = "../Datos/tmp", overwrite = T)
```

Averiguar si los archivos aparecieron en la carpeta indicada:

```{r}
dir("../Datos/tmp")
```

# Leer el archivo de occurrencia

Leer el archivo occurrence.txt y ponerlo en una tabla de R:

```{r}
occurrences<-read.csv("../Datos/tmp/occurrence.txt",sep="\t")
dim(occurrences)
colnames(occurrences)
```
Las 10 primeras especies son:

```{r}
unique(occurrences$scientificName)[1:10]
```

Las regiones de occurrencias son:

```{r}
unique(occurrences$stateProvince)
```

Para calcular el numero de especies por region:

```{r}
(riqu_region<-tapply(occurrences$scientificName,occurrences$stateProvince,function(x)length(unique(x))))
```

Representar los numeros obtenidos:

```{r}
par(mar=c(14,6,1,1))
barplot(riqu_region,las=2)
```

Contar los individuos por clase

```{r}
ind_por_clase<-table(occurrences$class)
```

```{r}
barplot(ind_por_clase)
```



# Leer el archivo de metadatos

```{r}
eml_info<-read_eml("../Datos/tmp/eml.xml")
```

¡El objeto eml_info es un objeto complejo!
Se trata de la transformación de un archivo eml en una lista de R.

Pueden explorar el objeto con:

```r
str(eml_info)
```

Sin entrar demasiado en los detalles (¡excepto si quieren!), vamos a extraer el titulo del dataset y el primer creador del dataset con los comandos siguientes:

```{r}
(titulo<-eml_info$dataset$title$title)
(creador1<-eml_info$dataset$creator$individualName$surName)
```


# Suprimir la carpeta temporaria

```{r}
unlink("../Datos/tmp/",recursive=T)
```

